【裁判字號】    94,訴,2781
【裁判日期】    950525
【裁判案由】    戒嚴時期人民受損權利回復條例
【裁判全文】
臺北高等行政法院判決
                                     94年度訴字第02781號
                              .
原      告  乙○
原      告  甲○○
上 列 1 人
訴訟代理人  戊○○
被      告  銓敘部
代  表  人  丙○○（部長）
訴訟代理人  己○○
            丁○○
上列當事人間因戒嚴時期人民受損權利回復條例事件，原告不服
公務人員保障暨培訓委員會中華民國94年6月14日94公審決字第
0139號復審決定，提起行政訴訟。本院判決如下：
    主  文
原告之訴駁回。
訴訟費用由原告負擔。
    事  實
緣原告等係宜蘭縣政府教育科已故科員熊玉珠之遺族，熊玉珠擔
任公職期間，於民國（下同）54年因涉叛亂罪嫌遭逮捕拘禁，於
55年1月27日自縊亡故，經前台灣警備總司令部於55年2月15日以
（54）檢叛字第055號處分不起訴在案。原告甲○○於93年9月6
日（宜蘭縣政府收文日期）向宜蘭縣政府申請准依戒嚴時期人民
受損權利回復條例回復熊玉珠撫卹金等領受人資格並核發得領之
各項給與，案經宜蘭縣政府於93年9月21日以府人給字第0930111
662號函報被告，經被告以93年10月1日部退四字第0932416669號
書函復宜蘭縣政府，略以熊玉珠於55年1月27日亡故，以其係於
戒嚴時期人民受損權利回復條例公布施行前即已亡故，非屬該條
例之適用對象，無法依該條例規定請領撫卹金或退休金及公保給
付等語，宜蘭縣政府乃以93年10月6日府人給字第0930124322號
書函轉知原告甲○○。原告等不服被告上開93年10月1日書函，
提起訴願，案經被告改依復審程序移由公務人員保障暨培訓委員
會處理，而由公務人員保障暨培訓委員會以94年6月14日94公審
決字第0139號復審決定駁回。原告等仍然不服復審決定及原處分
關於駁回熊玉珠撫卹金領受人資格部分，遂向本院提起行政訴訟
。茲摘敘兩造訴辯意旨如次：
甲、原告方面：
一、聲明：求為判決
１、復審決定及原處分關於駁回熊玉珠撫卹金領受人資格部分均
    撤銷。
２、命被告作成准予回復熊玉珠撫卹金領受人資格之處分。
３、訴訟費用由被告負擔。
二、陳述：
１、原告等為已故熊玉珠之法定繼承人，係依法請領撫卹金等公
    法上給付之遺族，其餘繼承人林熊炎、林陳力、林川、林
    等人為大陸地區人民，依台灣地區與大陸地區人民關係條例
    第26條之1規定，已無請領撫卹金公法上給付之權。而原告
    等係依據戒嚴時期人民受損權利回復條例第3條第1項第4款
    規定，向被告請求回復熊玉珠之撫卹金領受人資格。
２、按戒嚴時期人民受損權利回復條例第3條規定，細繹其全文
    ，第1項係明定人民於戒嚴時期，因犯叛亂罪而喪失公務人
    員得享有各種資格，有回復之可能者，申請復權之處理，其
    經准許者，溯自申請之日生效，第1項各款係規定喪失資格
    之種類，第3項係規定申請權時效，第4項係規定原服務機關
    之核轉，第5項係規定申請權自該條例施行日5年之行使時效
    ，惟並未規定其適用對象，亦未明定不包括該條例公布施行
    前已死亡者在內，即並無排除條例施行前已故者之適用，故
    法務部曾以85年9月26日（85）法律決字第24870號函釋明示
    撫卹金之受取人，因戒嚴時期犯內亂罪而喪失領受人之資格
    ，於該條例施行前已死亡，得由其遺族辦理撫卹。公務人員
    保障暨培訓委員會卻引據法務部85年5月30日（85）法律決
    字第13120號及85年8月16日（85）法律決字第20922號函釋
    規定，以公教人員或其遺族喪失退休或撫卹給與領受人資格
    之申請，係指原為撫恤金退休金之領受人，於戒嚴時期因犯
    內亂罪而喪失領受人之資格云云，尚待斟酌。
３、復審決定稱法務部上開85年9月26日函釋，係指原為撫卹金
    、退休金之領受人，因於戒嚴時期犯內亂罪而喪失或被撤銷
    領受人之資格云云，然：
  (1)按戒嚴時期人民受損權利回復條例第1條即揭櫫：「為回復
    戒嚴時期人民受損之權利，特制定本條例。」，足證其立法
    意旨乃鑑於戒嚴時期國內政治因素複雜，公務人員動輒被訴
    叛亂而遭逮捕拘禁，致喪失各項得享有給與權利，為回復其
    權利所特別制定，其目的在於彌補公教人員身分權及財產權
    之權益。本件熊玉珠係於戒嚴時期因叛亂案而死亡，其死亡
    原因是否於拘禁中遭受凌虐致死或不堪折磨心神喪失而自縊
    死亡，已難查證，姑不論原因為何，確因叛亂案羈押而喪失
    撫卹金、保險金受領人之資格，揆諸上開立法意旨，自符合
    該條例之適用對象，否則該條例之制定豈不形同虛設，更遑
    論公務人員權利之保障？
  (2)上開回復條例及其施行細則均未明定於該條例公布施前已故
    者不適用，況法務部85年9月26日（85）法律決字第24870號
    函釋說明三，已明示教育人員或其遺族喪失退休或撫卹給與
    領受人資格之申請，參照公務人員撫卹法第10條，在該條例
    施行前已死亡，得由其遺族辦理撫卹。準此，原告等自得於
    該條例施行之日起5年內行使申請權，於法並無不合。
  (3)熊玉珠自縊死亡是否因精神喪失而自殺，已難推斷，而公務
    人員自殺死亡，應否給與撫卹，公務人員撫卹法並無明文規
    定，惟參照考試院62年3月12日（62）考臺秘二字第0598號
    令暨被告62年4月24日（62）台為特一字第09503號函釋規定
    ，熊玉珠之死亡自合於請領撫卹給與之條件。
４、按行政程序法第8條規定，熊玉珠公職服務年資已逾36個基
    數，依公務人員撫卹法第4條第2款規定，可領取25個基數，
    其基數之計算，以公務人員最後在職前之本俸調整支給之，
    復依同法第9條規定，遺族年撫卹金，自公務員死亡之次月
    起給與，而其年限規定，病故或意外死亡者給與10年。準此
    ，熊玉珠縱自縊死亡，亦可比照上開函釋辦理撫卹給與。參
    照戒嚴時期人民受損權利回復條例第3條第1項各款規定公務
    人員喪失或被撤銷資格之種類，第1款係指公務人員考試之
    資格，第2款係規定公務人員任用資格，第3款係規定專門職
    業人員之執業資格，上開3款因屬公務人員專屬身分資格，
    故如於該條例公布施行前已亡故，當然其身分難以回復，自
    非適用之對象，惟原告等所申請之項目乃熊玉珠死亡撫卹金
    給與，屬遺族得繼承之財產權，縱其於該條例施行前已亡故
    ，依法不影響該給與回復權。
５、原告等遭逢巨變，家庭生活失序，其境況之悲慘，言詞難以
    形容，所幸時代及社會進步，頒布戒嚴時期人民受損權利回
    復條例，冀望獲得合理補償。從而，原處分違反行政程序法
    第8條規定之誠信原則及第9條對於當事人有利及不利之情形
    應一律注意之原則。回復條例之立法意旨即在回復戒嚴時期
    人民受損失權利，熊玉珠確實係在戒嚴時期因犯叛亂罪嫌遭
    逮捕拘禁致喪失各項撫卹及公保給付權利，被告自應准予回
    復其領受人資格。且熊玉珠確實因遭監禁，嗣後並自縊身亡
    ，無法由其本人向被告申請回復其權利，被告仍要求其本人
    提出申請，實欠公允。
乙、被告方面：
一、聲明：求為判決駁回原告之訴，訴訟費用由原告負擔。
二、陳述：
１、按戒嚴時期人民受損權利回復條例第3條第1項規定：「人民
    於戒嚴時期，因犯內亂罪、外患罪，經裁判確定、或交付感
    化、或提起公訴、或通緝有案尚未結案而喪失或被撤銷之下
    列資格，有向將來回復之可能者，得由當事人申請主管機關
    ，依有關法令處理之，其經准許者，溯自申請之日起生效：
    ．．四、為撫卹金、退休金或保險金領受人之資格。」、第
    5項規定：「屬於第1項第4款所定原支（兼）領月退休金之
    退休公務人員、教育人員或其遺族喪失退休或撫卹給與領受
    人資格者，得向原服務機關提出回復領受人資格之申請。．
    ．．」。
２、參照法務部85年5月30日（85）法律決字第13120號函釋規定
    ，略以戒嚴時期人民受損權利回復條例第3條第1項規定意旨
    ，其適用之對象不包括該條例公布施行前已亡故者在內；85
    年8月16日（85）法律決字第20922號函釋規定，略以戒嚴時
    期人民受損權利回復條例第3條第1項規定意旨，其適用之對
    象不包括該條例公布施行前已亡故者在內，惟若當事人已於
    上開條例公布施行後提出回復權利之申請，則縱其嗣於上開
    條例施行細則發布前亡故，並不影響該申請人之權利，其遺
    族應可辦理撫卹或繼承其應領之退休、資遣或保險給付；85
    年9月26日（85）法律決字第24870號函釋規定，略以戒嚴時
    期人民受損權利回復條例第3條第1項第4款規定撫卹金、退
    休金或保險金領受人之資格，其意旨係指原為撫卹金、退休
    金之領受人，於戒嚴時期因犯內亂罪、外患罪而喪失或被撤
    銷領受人之資格者而言，該條例並未訂有人民於戒嚴時期因
    犯內亂罪、外患罪而喪失或被撤銷公務人員任用資格者，在
    該條例施行前死亡，得由其遺族辦理撫卹之規定。
３、原告等2人係宜蘭縣政府教育科已故科員熊玉珠之遺族。熊
    玉珠擔任公職期間，於54年因涉叛亂罪嫌遭逮捕拘禁，於55
    年1月27日自縊亡故，經前台灣警備總司令部於55年2月15日
    以（54）檢叛字第055號處分不起訴在案。嗣原告於93年9月
    3日向宜蘭縣政府請領熊玉珠之各項退撫給與及公教人員保
    險法之公保給付，經宜蘭縣政府函轉被告以同年10月1日部
    退四字第0932416669號書函復該府，略以熊玉珠於55年1月
    27日亡故，以其係於戒嚴時期人民受損權利回復條例公布施
    行前即已亡故，非屬該條例之適用對象，無法依該條例規定
    請領撫卹金或退休金及公保給付等語。原告等不服，提起訴
    願，經被告改依復審程序移由公務人員保障暨培訓委員會辦
    理，復經該會以94年6月14日94公審決字第0139號復審決定
    駁回在案。
４、按於戒嚴時期人民受損權利回復條例公布前業已亡故之公務
    人員，因無法回復其公務人員任用資格，自無從依該條例之
    規定，申請回復辦理退休及支領退休給與，更無從由其遺族
    依該條例及其施行細則規定，代為申請回復該公務人員之任
    用資格並據以辦理退休及核發養老給付，或辦理撫卹及請領
    其公教人員保險之死亡給付。至於人民於戒嚴時期未曾犯內
    亂罪或外患罪者，其遺族自無從依該條例回復領受撫卹金。
    從而，被告否准原告等申請回復權利並辦理撫卹，於法並無
    違誤。
５、有關撫卹金及公保給付之核定權責機關各為被告、中央信託
    局股份有限公司，就被告93年10月1日部退四字第093241666
    9號書函答覆原告等有關公保給付部分，因被告為法制主管
    機關，並非核定權責機關，故被告93年10月1日上開書函有
    關公保給付部分，僅係就相關法令規定所為之說明，並無作
    成處分之意思。本件原告等係以熊玉珠之撫卹金受領人資格
    為請求標的，而撫卹金之主體為遺族，參照上開回復條例第
    3條規定，應係指原為撫卹金之領受人，因於戒嚴時間因犯
    內亂罪、外患罪而喪失或被撤銷領受人之資格者而言，始得
    向主管機關申請回復其資格。另依回復條例主管機關法務部
    上開函釋意旨，均闡明該條例之適用對象不包括在該條例公
    布施行前已亡故者在內，惟若當事人已在該條例公布施行後
    提出回復權利之申請者，縱於該條例施行細則發布前亡故，
    則亦可由其遺族辦理撫卹或繼承其應領之退休、資遣或保險
    給付。惟本件當事人熊玉珠係於回復條例公布施行前已亡故
    ，當時原告等並未經核定領受撫卹金，自無撫卹金受領人資
    格之回復可言。
６、詳言之，熊玉珠係於回復條例公布施行前即已亡故（於55年
    1月27日亡故），依回復條例第3條第1項及法務部函釋規定
    ，自非屬該條例之適用對象（該條例及其施行細則中，對於
    公布施行前業已亡故者，均無溯及既往得予回復權利之規定
    ）。是以，原告等稱該條例第3條第1項並未規定限制其適用
    對象，更未明定不包括該條例公布施行前已亡故者在內云云
    ，係屬主觀上之誤解。
７、由於熊玉珠於回復條例公布施行前即已亡故，已無法依該條
    例規定向主管機關申請回復公務人員任用資格，更無法以公
    務人員身分之在職死亡辦理撫卹。另熊玉珠因自縊死亡，依
    當時（即55年1月27日）公務人員撫卹法第3條規定，亦不得
    辦理撫卹。考試院係於62年3月12日始以（62）考臺秘二字
    第0598號令，被告係於62年4月24日始以（62）台為特一字
    第09503號函釋規定：「除因公傷殘自殺、在職得病醫治不
    癒自殺或心神喪失自殺死亡者，得比照當時公務人員撫卹法
    給卹外，尚無以其他原因自殺死亡，得比照辦理撫卹。」，
    而該放寬自殺死亡撫卹，並無追溯適用之規定。是以，原告
    等稱公務人員自殺死亡，應否給與撫卹，公務人員撫卹法並
    無明文規定，但依考試院上開62年3月12日函釋規定，凡屬
    心神喪失死亡者，准比照現行規定辦理一節，係屬原告對於
    法令之誤解。
    理  由
一、按「人民於戒嚴時期，因犯內亂罪、外患罪，經裁判確定、
    或交付感化、或提起公訴、或通緝有案尚未結案而喪失或被
    撤銷之下列資格，有向將來回復之可能者，得由當事人申請
    主管機關，依有關法令處理之，其經准許者，溯自申請之日
    起生效：．．四、為撫卹金、退休金或保險金領受人之資格
    。」、「屬於第1項第4款所定原支（兼）領月退休金之退休
    公務人員、教育人員或其遺族喪失退休或撫卹給與領受人資
    格者，得向原服務機關提出回復領受人資格之申請。原服務
    機關應依現行公務人員及學校教職員退休、撫卹法律予以查
    證核轉主管機關辦理。」、「本條例第3條第1項第4款規定
    ，撫卹金、退休金或保險金領受人資格之回復，得向原服務
    機關（構）、學校申請核轉各該核定權責機關辦理。原服務
    機關（構）、學校裁撤或改組者，應向上級機關（構）、學
    校或承受其業務之機關（構）、學校申請。」戒嚴時期人民
    受損權利回復條例第3條第1項第4款、第5項，及同條例施行
    細則第12條第1項分別定有明文。
二、本件原告等係宜蘭縣政府教育科已故科員熊玉珠之遺族，熊
    玉珠擔任公職期間，於54年因涉叛亂罪嫌遭逮捕拘禁，於55
    年1月27日自縊亡故，經前台灣警備總司令部於55年2月15日
    以（54）檢叛字第055號處分不起訴在案。原告甲○○於93
    年9月6日（宜蘭縣政府收文日期）向宜蘭縣政府申請准依戒
    嚴時期人民受損權利回復條例回復熊玉珠撫卹金等領受人資
    格並核發得領之各項給與，案經宜蘭縣政府於93年9月21日
    以府人給字第0930111662號函報被告，經被告以93年10月1
    日部退四字第0932416669號書函復宜蘭縣政府，略以熊玉珠
    於55年1月27日亡故，以其係於戒嚴時期人民受損權利回復
    條例公布施行前即已亡故，非屬該條例之適用對象，無法依
    該條例規定請領撫卹金或退休金及公保給付等語，宜蘭縣政
    府乃以93年10月6日府人給字第0930124322號書函轉知原告
    甲○○。原告等不服被告上開93年10月1日書函，提起訴願
    ，案經被告改依復審程序移由公務人員保障暨培訓委員會處
    理，而由公務人員保障暨培訓委員會以94年6月14日94公審
    決字第0139號復審決定駁回。原告等仍然不服復審決定及原
    處分關於駁回熊玉珠撫卹金領受人資格部分，遂向本院提起
    行政訴訟，並以事實欄所示各節據為爭議。惟查：
１、原告提出之申請，及系爭被告93年10月1日部退四字第09324
    16669號書函之答復，包含撫卹金、退休金、公保給付3部分
    。經本院受命法官於95年4月26日行準備程序，探求當事人
    提起本件訴訟之真意，據原告表示其本意係請求回復熊玉珠
    撫卹金領受人資格，而非退休金領受人資格，且因公保給付
    之核定權責機關乃中央信託局股份有限公司，故原告將另案
    向中央信託局股份有限公司提出申請等語。準此，本件應依
    原告聲明事項【即聲明求為判決：「１、復審決定及原處分
    關於駁回熊玉珠撫卹金領受人資格部分均撤銷。２、命被告
    作成准予回復熊玉珠撫卹金領受人資格之處分。３、訴訟費
    用由被告負擔。」】加以審理，合先敘明。
２、原告係主張依據戒嚴時期人民受損權利回復條例第3條第1項
    第4款規定，向被告請求回復熊玉珠之撫卹金領受人資格。
    查戒嚴時期人民受損權利回復條例之立法目的固在保障戒嚴
    期間財產權等受損之人民，尋求法律程序救濟之途徑，惟其
    保障之範圍及方式如何，仍須依法律明文規定而定，該條例
    第3條第1項第4款明定，得申請回復為撫卹金領受人之資格
    者，僅限於戒嚴時期，因犯內亂罪、外患罪，經裁判確定、
    或交付感化、或提起公訴、或通緝有案尚未結案之人民，則
    同條第5項闡述其第1項第4款內涵所謂之「其遺族喪失撫卹
    給與領受人資格者」，係指「原」已取得撫卹給與領受人資
    格之遺族，如有回復條例第3條第1項情事時，得依規定向原
    服務機關申請回復領受人資格而言；若遺族從未取得撫卹金
    領受人資格，自無因確定裁判等喪失資格之可能，並無適用
    回復條例第3條第5項規定請求回復撫卹金領受人資格之餘地
    ；亦即，戒嚴時期人民受損權利回復條例第3條第1項第4款
    規定之撫卹金領受人資格回復，乃以當時已符合領取資格或
    已領受撫卹金，後因戒嚴時期受內亂罪、外患罪裁判確定而
    喪失領受人資格者，於戒嚴時期人民受損權利回復條例施行
    後始予以回復（改制前行政法院86年度判字第2988號判決、
    最高行政法院93年度判字第566號判決，其意旨均資參照）
    。
３、查熊玉珠前係宜蘭縣政府教育科科員，擔任公職期間，於54
    年因涉叛亂罪嫌遭逮捕拘禁，於55年1月27日自縊亡故，經
    前台灣警備總司令部於55年2月15日以（54）檢叛字第055號
    處分不起訴等情，為兩造不爭之事實，並有宜蘭縣政府49年
    8月6日宜府人一字第34778號任免核薪人員通知書、前台灣
    警備總司令部軍事檢察官55年1月28日（55）警檢埋證字第
    001號掩埋證書、軍管區司令部軍法處87年12月30日慮剛
    字第6312號書函等附原處分卷可稽。經查，熊玉珠係於55年
    1月27日自縊亡故，而當時戒嚴時期人民受損權利回復條例
    及其施行細則尚未公（發）布施行，熊玉珠本人已無法依該
    條例規定向主管機關申請回復公務人員任用資格，更無法以
    公務人員身分之在職死亡辦理撫卹。況且依熊玉珠自縊死亡
    當時之公務員撫卹法規定，亦無得辦理撫卹之規定【按被告
    奉考試院62年3月12日（62）考臺秘二字第0598號令，於62
    年4月24日始以（62）台為特一字第09503號函規定，凡屬：
    (1)因公傷殘自殺死亡。(2)在職得病醫治不癒自殺死亡。(3)心
    神喪失自殺死亡。准比照公務人員撫卹法給卹有關規定辦理
    。惟上開函釋尚無放寬以其他原因自殺死亡得比照辦理撫卹
    之規定，且該放寬自殺死亡撫卹，並無追溯適用餘地】。是
    熊玉珠55年1月27日自縊亡故當時，原告等並未經核定領受
    撫卹金，未曾取得撫卹金領受人之資格，已非「原」已取得
    撫卹給與領受人資格之遺族，自無撫卹金受領人資格之回復
    可言。是被告否准原告所請回復熊玉珠撫卹金領受人資格，
    於法洵無違誤。
４、熊玉珠及其遺族（原告等）之遭遇，固值矜恤，惟戒嚴期間
    權利受損之人民其保障之範圍及方式如何，仍須依戒嚴時期
    人民受損權利回復條例之法律明文規定而定，本院亦應依該
    條例規定為適法之裁判。至戒嚴時期人民受損權利回復條例
    保障之範圍及方式，應如何方為週全，乃立法政策問題，非
    本院所得審究，併此敘明。
三、綜上所述，被告否准原告所請回復熊玉珠撫卹金領受人資格
    ，並無違誤，復審決定遞予維持，亦無不合。原告等訴請撤
    銷復審決定及原處分關於駁回熊玉珠撫卹金領受人資格部分
    ，併請判命被告作成准予回復熊玉珠撫卹金領受人資格之處
    分，均為無理由，應予駁回。
據上論結，本件原告之訴為無理由，爰依行政訴訟法第98條第3
項前段、第104條，民事訴訟法第85條第1項前段，判決如主文。
中    華    民    國    95    年     5    月     25   日
                        第六庭審判長法  官  黃清光
                                    法  官  陳鴻斌
                                    法  官  曹瑞卿
上為正本係照原本作成。
如不服本判決，應於送達後20日內，向本院提出上訴狀並表明上
訴理由，如於本判決宣示後送達前提起上訴者，應於判決送達後
20日內補提上訴理由書（須按他造人數附繕本）。
中    華    民    國    95    年     5    月     25   日
                                    書記官  方偉皓


司法院資訊處製作；財團法人民間司法改革基金會備份。
